【裁判字號】    91,交上訴,107
【裁判日期】    920818
【裁判案由】    公共危險等
【裁判全文】
臺灣高等法院高雄分院刑事判決                  九十一年度交上訴字第一七號
    上  訴  人  臺灣高雄地方法院檢察署檢察官
    被      告  丙○○
右上訴人因被告公共危險等案件，不服臺灣高雄地方法院九十一年度交訴字第一八六
號中華民國九十一年十月八日第一審判決（起訴案號：臺灣高雄地方法院檢察署九十
一年度偵字第一四二七一號），提起上訴，本院判決如左：
      主  文
上訴駁回。
      理  由
一、公訴意旨略以：被告丙○○於民國（下同）九十一年四月二十三日上午八時許，
    駕駛車牌號碼ＵＢ－六○六九號自用小客車，沿高雄縣旗山鎮○○路，由旗山往
    屏東方向行駛，途經同路與廣和路之交岔路口欲左轉時，理應注意車輛行駛時，
    駕駛人應注意車前狀況，隨時採取必要之安全措施及汽車行駛至交岔路口，轉彎
    車應讓直行車先行，而依當時情形，又無不能注意之情事，竟疏於注意，未留意
    車輛及讓直行車先行，致撞及同路對向（沿旗屏路由屏東往旗山方向）由甲○○
    （公訴人誤載為吳清桂）所騎之車牌號碼ＰＩＲ－八五八號重型機車倒地，甲○
    ○因此受有右橈骨遠端骨折、左遠位橈尺關節分離、多處擦傷等傷害。乃丙○○
    於車禍肇事後，雖有下車將傷者甲○○扶起，惟隨即駕駛上開自用小客車逃離現
    場。嗣有目擊者張貴清記下該自用小客車之車牌號碼而報警查獲，因認被告丙○
    ○涉犯刑法第二百八十四條第一項前段過失傷害及同條第一百八十五條之四肇事
    逃逸罪嫌。
二、按犯罪事實，應依證據認定之，無證據不得推定其犯罪事實；又不能證明被告犯
    罪者，應諭知無罪之判決，刑事訴訟法第一百五十四條、第三百零一條第一項分
    別定有明文。次按刑事訴訟法上所謂認定犯罪事實之證據，係指足以認定被告確
    有犯罪行為之積極證據而言，該項證據自須適合於被告犯罪事實之認定，始得採
    為斷罪資料。如未能發現相當證據，或證據不足以證明，自不能以推測或擬制之
    方法，以為裁判之基礎。又刑事訴訟上證明之資料，無論其為直接或間接證據，
    均須達於通常一般之人均不致有所懷疑，而得確信其為真實之程度，始得據為有
    罪之認定，若其關於被告是否犯罪之證明未能達此程度，而有合理性懷疑之存在
    ，致使無從形成有罪之確信，根據「罪證有疑，利於被告」之證據法則，即不得
    遽為不利被告之認定，最高法院分別著有二十九年度上字第三一○五號判例、四
    十年度臺上字第八六號判例、七十六年度臺上字第四九八六號判例可資參照。
三、本件公訴人認被告涉有前開過失傷害罪及駕駛交通工具致人受傷後逃逸罪嫌，無
    非係以告訴人之指訴、證人張貴清之證詞、道路交通事故調查報告表、案發現場
    及肇事車輛照片七張及告訴人受傷之診斷證明書二紙等為其論據。
四、訊據被告固不否認於前開時間曾駕駛車牌號碼ＵＢ－六○六九號紅色自用小客車
    行經前開地點之事實，惟堅決否認有何過失傷害及肇事逃逸之犯行，辯稱：當時
    我前面有一輛廂型車左轉，我跟在該廂型車後面，我過來時看到告訴人甲○○滑
    下，沒有人幫她，所以下車扶起告訴人，當時我因為有急事要辦所以就到對面民
    宅打電話叫救護車，然後就開車離開，我沒有撞到告訴人等語。經查：
（一）告訴人甲○○於前揭時、地，因所騎乘之機車遭擦撞倒地，致受有右橈骨遠端
      骨折、左遠位橈尺關節分離、多處擦傷等傷害後，肇事者逕行離去等情，固據
      告訴人指訴綦詳，並有道路交通事故調查報告表一紙、現場照片四張及告訴人
      受傷之診斷證明書一紙附卷可稽（見警卷第十三頁至第十四頁），惟其對於何
      人為肇事者、有無下車將其扶起一節，先於九十一年四月二十三日九時十五分
      許在旗山醫院製作調查筆錄時指稱：「對方是何種車我不知道，只記得是紅色
      自小客車，撞到我就開走，沒有停下來」等語（見警卷第三頁反面第四、五行
      ），再於九十一年五月五日十五時三十分許在高雄縣警察局旗山分局旗尾派出
      所製作筆錄時稱：「我被撞倒後不醒人事，肇事者是否有扶我起來，我不知道
      ，肇事者面貌我不曉得，不知道肇事者是何人，我只記得紅色的自小客車撞到
      我．．．」等語（見警卷第四頁反面第二至四行），復於同年六月二十二日十
      時許，在高雄縣警察局旗山分局製作筆錄時陳稱：「我無法指認撞倒我之人，
      因為我當時已經昏過去」等語（見警卷第五頁第四行），是告訴人僅對於肇事
      車輛為紅色自小客車一事指訴一致，惟對於肇事者有無停車將其扶起，該肇事
      車輛之車牌、廠牌及駕駛人長相等情則未能確定。
（二）前開車禍發生時，證人張貴清雖曾記下ＵＢ－六○六九號車輛之車號提供警員
      ，惟其於警訊時陳稱：「現場發生時我沒有看到，發生後我才到現場觀看，看
      到ＵＢ－六○六九號車主在牽著ＰＩＲ－八五八號重機車及扶騎ＰＩＲ－八五
      八號車主起來，看扶不起來，就往ＵＢ－六○六九號自小客，駕駛ＵＢ－六○
      六九號就走了」（見警卷第七頁反面）、「當我從我家欲經過旗尾路至我開設
      之檳榔攤時，車禍已經發生，就看到一男子及一女子正要扶起甲○○及將甲○
      ○機車扶起來，並看到該男子駕駛一部ＵＢ─六０六九號奧斯摩比紅色自小客
      車離開現場，我才記下車號指證」、「如果非該車撞及，為何要下車扶甲○○
      及該機車」云云（見警卷第八頁及反面），於偵查中證稱：「我看到男的把女
      的扶起來，我回家後，過五分鐘我出來，看到男的要開車走，女的坐著」等語
      （見偵查卷第八頁第五至七行），及於原審審理時證稱：「我沒有看到車子擦
      撞的時候，我看到的時候是被告正扶起告訴人」等語（見原審卷第十九頁最後
      一行），足見證人張貴清並未親眼目睹被告駕車撞及告訴人之機車當時之情形
      。又雖其亦於原審審理時證稱：「現場沒有其他的車子」等語，與被告所稱其
      跟在一部紅色廂型車後面等語不合，惟證人張貴清既係於機車被擦撞後始到達
      現場，則當時該廂型車應已離去，是尚難以其證述無其他車輛在場，逕認被告
      所述不可採信。
（三）告訴人於九十一年六月二十二日在高雄縣警察局旗山分局雖指認ＵＢ－六○六
      九號紅色自小客車就是肇事車輛無訛（見警卷第五頁反面、第十五頁），惟其
      於車禍後一小時許經警員在醫院製作筆錄時，已陳稱：肇事者撞到後即開走，
      沒有停下來等語，此部分與被告所述有下車扶告訴人，及前開證人張貴清證述
      被告有下車乙情，顯有不符。再告訴人雖又自警局第二、三次訊問、偵查中、
      原審審理時及本院均陳稱：被撞到後就昏倒等語，惟告訴人於車禍後曾立即以
      手機打電話予其母告知其發生車禍，當時約為八點五分等情，已經告訴人之母
      蘇美麗於原審審理時陳稱：「她有打我的手機給我，說她出車禍了，然後就沒
      有聲音了，後來救護車循著我女兒的手機上的號碼再打電話給我，我到醫院時
      我女兒已清醒」（見原審卷第六十一頁第六至八行），於本院調查中證稱：「
      告訴人打電話給我說他發生車禍了，大約八點五分，告訴人就掛斷了，後來是
      救護車的人打電話給我，說告訴人在旗山醫院」等語（見本院卷第三十七頁第
      十一、十二行），而此部分與當時在被告車上之證人鄭碧華於原審審理中證稱
      ：「我有與被告都下車扶告訴人，告訴人叫我們幫她把安全帽拿起來，還有拿
      出她的手機讓她打電話，她打了一通電話，我不知道她打給何人」等語（見原
      審卷第六十六頁第一至三行），及被告於原審中陳稱：「她叫我從她包包內拿
      手機給她打電話．．我有看著她打一通電話」等語相符（見原審卷第二十二頁
      第二、三行）。是告訴人雖於原審陳稱：「是否被告扶我起來的我沒有印象」
      （見原審卷第六十一頁倒數第四行），於本院調查中陳稱：「不記得有打手機
      給母親」、「如果我當時清醒，我應該可以認的出來」等語（見本院卷第三十
      六頁第一行、第三十七頁倒數第二行），惟再經本院向高雄縣政府消防局調取
      車禍當時之「救護紀錄表」，其上記載「出勤通知時間八時七分」、「到達現
      場時間八時十一分」、「離開現場時間八時十五分」、「送達醫院時間八時十
      八分」、「離開醫院時間八時二十三分」，「生命跡象」一欄記載「八時十二
      分清醒」、「八時十七分清醒」等情，有該局九十二年七月十四日高縣消護字
      第○九二○○○四一九一號函一紙附卷可稽，並經訊之當時前往救護之高雄縣
      政府消防局隊員潘界乙到庭證稱：「（你們到達現場時傷者的意識如何？）記
      憶上我已經不清楚了，但按照救護紀錄上看來傷者是清醒的，救護紀錄上的清
      醒是由我所紀錄的，清醒是依據傷者的生命跡象，清醒的情形是問他什麼東西
      還能回答．．．救護紀錄表上分別兩次評估都是清醒，從現場到醫院只有三、
      四公里」等語（見本院卷第五十八頁第十三至十六行），益見告訴人於是日八
      時七分救護車到達前已經處於有意識之狀態，始能於車禍後數分鐘內以其手機
      打電話予其母，否則如其所述當時係昏迷，則又如何能取得行動電話並撥打通
      知其母親？
（四）承前所述，告訴人於車禍發生後救護車到達前，既能撥打手機通知其母，則其
      意識應足以判斷母親之電話號碼為何，而達到清醒之狀態，進而對於週遭之人
      、物亦能有足以識別之能力，尤其係對於與自己近身接觸，或有利害關係之事
      物。被告於前開時間駕車行經前開地點，車上有一女子同行，已經其於警訊陳
      述在卷，而證人張貴清亦於警訊陳稱：看到一男子及一女子正要扶起甲○○等
      語（見警卷第八頁反面），足認車禍發生後確有另一女子在場，且被告亦曾與
      告訴人近身接觸。再證人張貴清亦於原審審理時證稱：「（被告扶告訴人時，
      告訴人是清醒或昏迷？）我看到時就趕快打電話，沒有看到告訴人是清醒或昏
      迷」、「（你當時有無跟被告及告訴人講話？）均無」等語（見原審卷第二十
      頁），足認證人張貴清均未與告訴人接觸或搖醒告訴人。是縱如告訴人所述被
      撞及後即處於昏迷之狀態，則倘無人與告訴人接觸或叫醒之，其又何以能自行
      清醒而撥打電話？由此益可見，被告下車扶起告訴人時，告訴人已經清醒始能
      撥打電話，則其對於被告之長相、型態亦應有足以判斷之能力。惟其對於肇事
      者有無下車乙情，不僅先後指訴不一；又無法於車禍後一小時餘其清醒之狀態
      下，提供肇事者之長相、型態與警員辦案參考，反而陳稱當時係昏迷狀態，肇
      事者未停車等語，而經查其所述，與證人貴清、潘界乙、蘇美麗等人之證詞，
      亦互有出入，或與經驗法則有違，是自難僅憑其指訴係紅色自用小客車撞及，
      而當時被告亦係駕駛紅色小客車，即遽為不利於被告之認定。
（五）再觀之警卷所附之車號ＵＢ－六○六九號紅色奧斯摩比自小客車照片中保險桿
      左側雖有擦痕，然該照片係事後由刑事組拍攝，業據證人黃琨斐警員於原審審
      理中證稱：「我到現場時告訴人已送醫，機車被牽到路旁，被告及其所駕駛之
      小客車已不在現場，警卷中四張案發現場照片是我拍攝的，另三張被告小客車
      的照片是刑事組拍攝的」等語（見原審卷第二十頁），而告訴人於原審庭呈Ｐ
      ＩＲ－八五八號重機車受損照片十五張（見原審卷第二十六頁至三十三頁），
      拍攝日期為九十一年八月二十九日，距本件案發時間九十一年四月二十三日，
      已逾四月，且告訴人指訴被告駕駛ＵＢ－六○六九號自用小客車左前側擦撞其
      機車左後方，惟觀諸前開機車左側照片六張，其上雖有擦撞痕跡交叉呈現左右
      、斜角、垂直數道痕跡，然該機車右側亦有擦痕，且觀之前開被告駕駛之自用
      小客車，其右側保險桿附近、後方右側保險桿附近亦均有擦痕，是尚難以車號
      ＵＢ－六○六九號自用小客車之左前保險桿擦痕，遽認上開自小客車確曾於右
      揭時、地擦撞告訴人騎乘機車之左後方。
（六）警員黃琨斐到現場時，告訴人已送醫，機車被牽到路旁，已如前述，是前開道
      路交通事故調查報告表、案發現場及肇事車輛照片七張及告訴人診斷證明書等
      僅足證明本案車禍發生後之車損、告訴人受傷之狀況，尚難據以認定被告即為
      肇事逃逸之人。至於證人張貴清雖記下被告所駕前開自用小客車車號，並稱：
      如果非該車撞及為何要下車等語，惟其並未親眼目睹擦撞當時之情形，自難以
      其個人推測之詞，即遽為不利被告之認定。
（七）告訴人因車禍受有前開傷害，已如前述，縱認被告所述係告訴人自行摔倒受傷
      等語不足採信，惟被告陳稱當時其車前有一輛紅色廂型車（告訴人否認），而
      證人鄭碧華亦於原審證稱：「（被告有無撞到告訴人的機車？）沒有」、「（
      當時在場的除你們的車及告訴人的車外，尚有無其他的車子？）另有一部小客
      車」等語（見原審卷第六十五頁倒數第一至四行），是依證人鄭碧華證述，當
      時尚有其他車輛經過，自難以該傷害不可能係自行摔倒所致，即遽認是被告撞
      及所致。至於被告雖稱係廂型車、而證人鄭碧華證稱係小客車，惟證人鄭碧華
      既係福建省女子，自難要求其對於台灣車輛之型式完全了解。故自難以此車輛
      樣式供述之不符即遽認其所述不足採信。再被告已於警訊陳稱：「當時有搭載
      一位大陸新娘，她有目睹現場經過」、「我不知其年籍資料如何，我會請求她
      出面為我作證」等語，並於原審第一次審理中表示其朋友太太目睹，嗣並經原
      審傳喚證人鄭碧華到庭作證，是證人鄭碧華顯非被告於原審審理中始提及之人
      （因警訊已提及有大陸新娘，惟不知年籍資料），尚難以被告未於警訊、偵查
      中提供該人之姓名，即遽認證人鄭碧華之證詞不足採信。
（八）綜上所述，告訴人之指訴既前後不一，且與證人張貴清、潘界乙等人之證詞有
      所出入，而與經驗法則不合；本案對被告不利之證據尚未達到通常一般之人均
      不致有所懷疑，得確信其為真實之程度，而有合理之懷疑存在，本院無從形成
      有罪之確信，自難以告訴人唯一指訴，即認定被告涉有前開犯行。此外，復查
      無其他積極證據足認被告確有公訴人所指之過失傷害及肇事逃逸罪，本件既自
      不能證明被告犯罪，揆之上開法條規定及判例意旨，自應諭知被告無罪之判決
      。
五、原審以不能證明被告犯罪，諭知被告無罪之判決，於法並無不合。檢察官上訴意
    旨，以「告訴人所受傷害嚴重不可能係自行摔倒，且被告於警訊、偵查中均未提
    及證人鄭碧華，證人鄭碧華於原審證詞是否可採，亦非無疑」等語，指摘原判決
    不當，為無理由，已詳如前所述，是本件上訴應予駁回。
據上論斷，應依刑事訴訟法第三百六十八條，判決如主文。
本案經檢察官朱文彬到庭執行職務。
中      華      民      國    九十二      年    八      月    十八    日
                              臺灣高等法院高雄分院刑事第二庭
                                  審判長法官  林正雄
                            法官  黃壽燕
                                        法官  黃蕙芳
右正本證明與原本無異。
檢察官如不服本判決應於收受本判決後十日內向本院提出上訴書狀，其未述上訴理
由者，並得於提起上訴後十日內向本院補提理由書狀（均須按他造當事人之人數附繕
本)「切勿逕送上級法院」。
                                      書記官  郭蘭蕙
中    華    民    國      九十二      年      八      月      十八     日


司法院資訊處製作；財團法人民間司法改革基金會備份。
